臺灣高等法院臺中分院民事判決　99年度上字第116號
上　訴　人　蔡　江
　　　　　　許正誠
　　　　　　許正賢
　　　　　　許清純
　　　　　　許月蓉
上五人共同
訴訟代理人　胡宗智 律師
被 上 訴人　彰化縣二水鄉農會
法定代理人　蔡瑞祥
訴訟代理人　陳增本
訴訟代理人　張奕群律師
複代理人　　洪玉玲
　　　　　　　　　　　　樓
上列當事人間債務人異議之訴事件，上訴人對於中華民國99年2
月9日臺灣彰化地方法院98年度訴字第732號第一審判決提起上訴
，本院於100年6月28日言詞辯論終結，判決如下：
言詞辯論終結，判決如下：
    主  文
原判決關於：(一)主文第一項判准被上訴人對許月蓉繼承被繼承人
許先進遺產所得強制執行之範圍，於超過新台幣壹萬元以外之部
分及駁回上訴人蔡江、許正誠、許正賢、許清純下開第二項之訴
及(二)駁回上訴人許正誠下開第三項請求上訴人返還自民國98年9
月15日起至98年10月31日止已被扣押收取之薪資即新台幣壹萬陸
仟伍佰伍拾貳元之本息部分暨(三)訴訟費用負擔之裁判均廢棄。
台灣彰化地方法院94年執字第6810號清償借款之強制執行事件，
所據之執行名義（即台灣彰化地方法院93年度訴字第421號確定
判決）就逾上訴人蔡江繼承被繼承人許先進遺產即如附表所示七
筆土地價值、上訴人許正誠繼承被繼承人許先進遺產新台幣（下
同）肆拾壹萬元、上訴人許正賢、許清純繼承被繼承人許先進遺
產各壹萬元之遺產範圍者，不得對上訴人為強制執行。
被上訴人應返還上訴人許正誠新台幣壹萬陸千伍百伍拾貳元及自
民國98年9月15日起至返還日止按週年利率百分之五計算之利息
。
上訴人許正誠其餘之上訴均駁回。
第一、二審訴訟費用由被上訴人負擔百分之九十五，餘由上訴人
負擔。
    事實及理由
壹、程序方面
一、按訴狀送達後，原告不得將原訴變更或追加他訴，但請求之
    基礎事實同一，或減縮應受判決事項之聲明者，不在此限，
    民事訴訟法第255條第1項第2款、第3款定有明文。經查：
(一)、本件上訴人5人等於原審起訴時原係「請求判決臺灣彰化地
    方法院94年度執字第6810號清償借款之強制執行事件所據之
    執行名義（臺灣彰化地方法院93年度訴字第421號確定判決
    ），對原告等人不得請求執行。臺灣彰化地方法院94年度執
    字第6810號原告等人與被告間強制執行事件，所為之強制執
    行程序應予撤銷」。嗣訴狀繕本送達被上訴人後，於民國99
    年1月5日具狀變更為「請求判決臺灣彰化地方法院94年度執
    字第6810號清償借款之強制執行事件，所據之執行名義（臺
    灣彰化地方法院93年度訴字第421號確定判決），就逾原告
    蔡江繼承被繼承人許先進遺產新臺幣（下同）232萬2352元
    （不動產土地7筆價值）、原告許正誠繼承被繼承人許先進
    遺產41萬元、原告許正賢、許清純、許月蓉繼承被繼承人許
    先進遺產各1萬元之遺產範圍者，不得對原告等人為強制執
    行。臺灣彰化地方法院94年度執字第6810號原告許正誠與被
    告間強制執行事件，所為之強制執行程序應予撤銷」（見原
    審卷第162頁），核屬不變更訴訟標的而單純減縮應受判決
    事項之聲明，依上開規定，核無不合，應予准許。
(二)、另上訴人許正誠亦於同日以其依民法繼承編施行法第1之3條
    第4項規定溯及適用98年6月10日修正公布之民法第1048條第
    2項規定，對被上訴人僅需以所得遺產為限負清償責任，惟
    臺灣彰化地方法院94年度執字第6810號清償借款強制執行事
    件（下稱系爭強制執行事件），自98年7月份起迄今仍按月
    扣押收取其個人薪資所得1/3即10,795元，已超過其所繼承
    之41萬元遺產範圍，顯係就非屬其所繼承遺產範圍之財產為
    執行，故被上訴人以系爭強制執行事件，自98年7月份起迄
    今仍按月扣押收取上訴人個人1/3薪資部分，即為無法律上
    之原因而受有不當利益等語，依民法第179條之規定，請求
    被上訴人應返還上訴人許正誠自98年7月份起按月扣押收取
    1/3薪資10,795元，及至返還日止按週年利率百分之5計算之
    利息；核其所追加之新訴與原訴，均係本於上訴人許正誠就
    繼承自被繼承人許先進之消費借貸債務僅負限定繼承之有限
    責任之同一基礎事實而為請求，與首揭規定相符，亦應予以
    准許。
二、按不變更訴訟標的，而補充或更正事實上或法律上之陳述者
    ，非為訴之變更或追加，民事訴訟法第256條定有明文。此
    於第二審程序準用之，同法第463條亦有明文。查上訴人於
    原審起訴係主張其等依民法繼承編施行法第1之3條第4項規
    定溯及適用98年6月10日修正公布之民法第1048條第2項規定
    ，對被上訴人許先進所遺之消費借貸債務，僅需以其等各自
    所繼承之遺產為限負清償責任等語，依強制執行法第14條第
    1項之規定，求為系爭強執行事件所據之執行名義，就逾其
    等各自繼承被繼承人許先進遺產範圍之部分，不得對其等為
    強制執行，暨將系爭執行事件對上訴人許正誠所為之強制執
    行程序予以撤銷，嗣於本院復主張並依強制執行法第15條之
    規定而為同一請求（見本院卷第93頁）；核其等起訴聲明、
    訴訟標的之原因事實均未變更，揆諸前開規定，應僅屬補充
    法律上之陳述，非為訴之變更或追加，於法尚無不合，應予
    准許，被上訴人謂不同意上訴人訴之追加云云，尚無可採，
    均合先敘明。
貳、實體方面
一、上訴人方面
(一)、上訴人於原審起訴主張：伊等之被繼承人許先進於81年6月2
    7日與被上訴人成立900萬元之消費借貸契約後，嗣於82年間
    起即未依約繳息，於83年4月5日死亡。伊等為許先進之繼承
    人，因不諳法律而未能於法定期間內拋棄或限定繼承，致概
    括繼承被繼承人許先進之債務，成為上開消費借貸債權債務
    關係之連帶賠償人，被上訴人乃請求上訴人等清償上揭欠款
    之案件，業經原法院於93年7月22日以93年度訴字第421號判
    決、93年8月24日確定在案後，復以該確定判決為執行名義
    ，以94年執字第6810號之強制執行程序，發給債權憑證內容
    為：「債務人應連帶給付債權人4,655,446元，及自88年4月
    1日起至清償日止，按年息百分之10.25計算之利息，並自82
    年12月10日起至清償日止，逾期在6個月以內者，按上開利
    率百分之10，逾期超過6個月者，按上開利率百分之20計算
    之違約金，暨本件執行費用53,944元」；並依原法院94年6
    月21日彰院鳴執己94年度執字第6810號執行命令，自94年7
    月份起向上訴人許正誠扣押每月薪津3分之1迄今。惟查，上
    開借款實肇因於農會僅對會員為貸款，具會員資格之被繼承
    人許先進則為系爭貸款案之人頭，從未以己身所有之土地提
    供擔保。而伊等於被上訴人提起前揭清償借款訴訟前，始終
    皆不知被繼承人許先進曾向被上訴人借款之情事，且上訴人
    許清純、許月蓉因早已出嫁，並未與被繼承人許先進同居共
    財，亦難期待其等知悉許先進存有上開債務；上訴人蔡江、
    許正誠、許正賢於當時雖與被繼承人許先進同住、戶籍相同
    ，惟依我國倫常，晚輩對長輩身前負債情形如何，當不可能
    於繼承開始前詢問清楚，以資為繼承開始時拋棄或限定繼承
    判斷之準據，而長輩對於身前負債情形，往往亦囿於面子問
    題而難以向晚輩啟齒，致繼承原因發生後，繼承人對被繼承
    人之債務不甚了解，甚至遲誤向法院為拋棄或限定繼承之意
    思表示。再被繼承人許先進所遺留之遺產，依財政部臺灣省
    中區國稅局遺產稅免稅證明書載示，有不動產土地7筆、貫
    台交通有限公司股份40萬元及現金4萬元，遺產總價值僅為
    276萬2,352元，上訴人等人倘知悉系爭債務存在，勢必為拋
    棄繼承之聲請。且上訴人許正誠、許正賢、許清純、許月蓉
    於被繼承人許先進死亡後，業與上訴人蔡江簽立遺產分割契
    約，約定許先進遺留價值232萬2,352元之7筆土地均由上訴
    人蔡江一人全部繼承，上訴人許正誠繼承貫台交通有限公司
    股份40萬元及現金1萬元，合計41萬元，上訴人許正賢、許
    清純與許正蓉則各繼承現金1萬元，而上訴人等就系爭借款
    並未享有任何利益，倘由上訴人等人繼續履行被繼承人所遺
    留下之465萬5,446元債務顯失公平。從而，上訴人等或因未
    與被繼承人許先進同居共財，或被繼承人許先進生前從未告
    知以人頭名義方式向被上訴人貸款之情事，伊等顯有不可歸
    責於己之事由，致於繼承開始時無法知悉繼承債務之存在，
    而未能於民法繼承編修正施行前之法定期間及時為限定或拋
    棄繼承，依民法繼承篇施行法第1條之3第4項及民法第1148
    條第2項等規定，上訴人等應負限定繼承之責。揆諸該等規
    定立法意旨內容及法條本身，均並無繼承人就繼承所得之遺
    產需負「連帶」清償責任之用語，顯見繼承人所需負擔之繼
    承債務，應僅係在個別繼承遺產所得之範圍內，負有限清償
    之責任，倘無繼承遺產即免負清償之責，方與繼承編修正之
    思維相符。又上訴人許正誠繼承被繼承人許先進之遺產範圍
    為41萬元，然自94年7月份起即遭被上訴人按月扣押收取1/3
    薪資10,795元，且核算至民法繼承編施行法修正施行日98年
    6月10日止，上訴人許正誠所遭強制執行之金額為10,795元
    x48個月=518,160元，業已超過其所繼承之遺產範圍，故被
    上訴人自98年7月份起迄今仍按月持續扣押收取上訴人許正
    誠之薪資部分，即屬無法律上之原因而受有不當利益，上訴
    人許正誠自得依民法第179條規定，請求被上訴人返還。爰
    依依強制執行法第14條第1項、15條規定及民法第179條不當
    得利之法律關係，提起本訴，求為命系爭強制執行事件，所
    據之執行名義（臺灣彰化地方法院93年度訴字第421號確定
    判決），就逾上訴人蔡江繼承被繼承人許先進遺產232萬235
    2元不動產土地7筆價值、上訴人許正誠繼承被繼承人許先進
    遺產41萬元、上訴人許正賢、許清純、許月蓉繼承被繼承人
    許先進遺產各1萬元之遺產範圍者，不得對上訴人等人為強
    制執行，暨撤銷上訴人許正誠與被上訴人間系爭強制執行事
    件所為之強制執行程序，並命被上訴人應返還上訴人許正誠
    自98年7月份起按月扣押收取1/3薪資10,795元，及至返還日
    止按週年利率百分之5計算利息之判決。
(二)、於本院補充陳述：
  1.由於被繼承人許先進僅為系爭貸款案之人頭，其從未以自身
    所有土地提供擔保，許先進生前之財產亦未遭到債權人查封
    扣押，故上訴人等於被上訴人提起本件訴訟前，始終不知被
    繼承人許先進曾向被上訴人借款之情事。且上訴人許月蓉因
    早已出嫁，並未與被繼承人許先進同居共財；上訴人蔡江、
    許正誠、許正賢、許清純於當時雖與被繼承人許先進同住、
    戶籍相同，然上訴人蔡江、許清純於許先進生前即於二水郵
    局設立個人帳戶使用，上訴人許正誠、許正賢亦分別在彰化
    銀行員林、斗六分行設立個人帳戶使用，上訴人蔡江、許正
    誠、許正賢、許清純與被繼承人許先進實際上並未共財，並
    不知許先進實際財務狀況。況縱使居住在同戶之家庭成員彼
    此間，不一定知悉其他人對外之債權債務情形。被上訴人辯
    稱：上訴人與許先進同居當知悉系爭債務云云，乃為臆測，
    顯屬無憑。
  2.又查上訴人蔡江、許正誠、許正賢、許清純之前戶籍地雖設
    在「彰化縣二水鄉○○路○段508號」，惟於78年7月25日上
    訴人將前開門牌房屋坐落之土地出賣給訴外人許正雄，上訴
    人蔡江、許正誠、許正賢、許清純及被繼承人許先進全家即
    搬遷至「彰化縣二水鄉裕民村裕民巷62號」處居住等情，此
    有上訴人之親友鄰居可證。上訴人前因疏於注意，致書狀均
    誤載上訴人蔡江、許正誠、許正賢、許清純住在「彰化縣二
    水鄉○○路○段508號」，爰依法撤銷前開自認。雖被上訴人
    主張曾於82年8月23日去函「彰化縣二水鄉○○路○段508號
    」向被繼承人許先進催討系爭債務，惟當時許先進連上訴人
    全家已未居住該址，有證人許先哲於鈞院100年3月31日期日
    之證述可稽，故就被上訴人所稱催討債務乙事，確為被繼承
    人許先進及上訴人等所不知悉。至原審卷第149頁催討函回
    執收據，實係被上訴人自己所提之私文書，並非郵局之回執
    收據，上訴人否認該文書形式及實質之真正。
  3.被上訴人另辯稱二水鄉為彰化縣之農村小鄉鎮，81年至83年
    間所發生許先進等6人各向農會借款900萬元均未清償之事，
    為當時二水鄉眾人皆知。且上訴人許正誠任職二水鄉公所，
    不可能不知其父貸款之始末云云；惟許先進係於83年4月5日
    過世，而刑事案件偵查程序於83年7月1日終結，被上訴人於
    83年11月1日改提刑事自訴，斯時許先進早已過世，其從未
    被傳喚或至法院開庭，故上訴人等並不知悉系爭債務。又上
    訴人許正誠乃係於87年間任職於二水鄉公所，倘果真知悉許
    先進積欠被上訴人高達465萬5446元及鉅額利息、違約金者
    ，斷無不拋棄繼承而故意繼承龐大繼承債務之理？是上訴人
    等或因未與許先進同居共財，或同居不共財，或許先進生前
    從未告知上訴人其以人頭名義方式向被上訴人貸款之事，有
    不可歸責於己之事由，致於繼承開始時無法知悉繼承債務之
    存在，而未能於修正施行前之法定期間為限定或拋棄繼承。
  4.又計算「遺產」之價值，當係以被繼承人死亡、繼承開始時
    之遺產價值為準，非以債權人取得執行名義後，聲請強制執
    行程序時所為之鑑價為準，否則遺產之價值豈非繫於債權人
    之手，形成不確定現象，殊不足以保護繼承人。準此，計算
    上訴人蔡江自被繼承人許先進所繼承7筆土地之價值，應以
    財政部臺灣省中區國稅局遺產稅免稅證明書核定之232萬235
    2元，較屬合理。此由上開不動產經法院四拍皆無人應買，
    即不難一窺端倪。至被上訴人雖主張應以94年間強制執行時
    所鑑定之價值561萬8000元為準云云，然其何以不以債權人
    身分自己承受？益徵系爭不動產價值甚低。另被繼承人許先
    進所遺留之現金4萬元，乃係由上訴人許正賢、許正誠、許
    清純與許月蓉4人繼承，每人各繼承現金1萬元，故上訴人許
    月蓉實際僅繼承遺產現金1萬元而已，此有原審卷附之遺產
    分割契約書可稽等語。
二、被上訴人方面
(一)、被上訴人於原審則以：系爭執行事件，上訴人許正誠雖部份
    仍由被上訴人執行扣薪中，惟該事件既業因土地拍賣無人應
    買，被上訴人亦未承受，視為撤回，經法院發給債權憑證，
    該強制執行程序已終結，上訴人等自不能提起本件債務人異
    議之訴。再者，就被繼承人許先進所遺留之借貸債務，上訴
    人等既均未拋棄繼承，自應承受該借款債務，此業經原法院
    93年訴字第421號判決確定在案。而上訴人蔡江為被繼承人
    許先進之配偶，其餘上訴人許正誠、許正賢、許清純、許月
    蓉為許先進子女，渠等均為屆滿30歲之成年人，且上訴人蔡
    江、許正誠、許正賢於許先進生前均與之同戶住居在彰化縣
    二水鄉○○村○○路○段508號，上訴人許清純則住彰化縣社
    頭鄉、上訴人許月蓉住南投市○○路，可見上訴人等或與被
    繼承人共居一處，或在同縣或鄰縣居住；伊又已在82年8月2
    3日向許先進催討本件債務，衡情，自無可能發生無法知悉
    繼承債務存在之情事，此情參以上訴人等於上開清償借款事
    件中，從未抗辯或主張有不知許先進債務之情事，更足證之
    。且借貸所得之款項自屬借款人所有，並且由其自由支配使
    用，則被繼承人所留之借貸債務，由其繼承人承受該借款債
    務，並無顯失公平之處。至借款人將借貸所得款項，另供他
    人使用或是否實際上享有該借款利益等等，則與判斷是否顯
    失公平無關。故本件並無民法繼承篇施行法第1條之3第4項
    之事由，上訴人等之主張為無理由。又縱認本件有民法繼承
    編施行法第1條之3第4項規定之適用，亦應以被繼承人許先
    進所遺留的財產為範圍，由全體未拋棄繼承之繼承人就前開
    財產負清償責任，而非僅由實際取得遺產之人負清償責任。
    亦即不能以不動產繼承分割登記予上訴人蔡江名下，其餘上
    訴人即得主張並無遺產所得。更何況，許先進死亡時所遺留
    之不動產經被上訴人聲請強制執行時，鑑定之價值為561萬
    8,000元，加上動產現金4萬元、股權價值40萬元，財產總額
    為605萬8,000元，遠超過被上訴人所聲請強制執行之債權金
    額，上訴人等亦無主張有限清償責任之實益。另上訴人許正
    誠既已依修正前法律為清償，依同條第5項之規定，其自不
    得請求返還等語，資為抗辯，並聲明求為駁回上訴人於原審
    之請求。
(二)、於本院補充抗辯：上訴人之被繼承人許先進積欠之貸款債務
    ，金額龐大，被上訴人於82年8月23日即以郵局存證信函向
    許先進催討債務，並在存證信函中載明借款900萬元及未繳
    納利息，要求許先進七日內到農會清償等旨，雖該存證信函
    之送達回執已逾保存期限而無法提出，然二水鄉的人口稀少
    ，並稽諸證人許榮聰的證言，依經驗法則，許先進應該有收
    到上開存證信函，且許先進係於83年4月5日死亡，可知許先
    進生前應已知有系爭鉅額借款債務。又除上訴人許月蓉外，
    其餘上訴人蔡江、許正誠、許正賢、許清純均與許先進同戶
    ，居住在彰化縣二水鄉○○村○○路○段508號，而同居共財
    ，且上訴人蔡江、許正誠、許正賢迄今仍設籍上址。嗣上訴
    人許清純因結婚遷住彰化縣社頭鄉、上訴人許月蓉住南投市
    ○○路。是上訴人既為30歲以上之人，或與被繼承人許先進
    共居一處，或相距同縣或鄰縣，當知悉系爭債務。況二水鄉
    為彰化縣之農村小鄉鎮，幾無工商業流動人口，81年至83年
    間當時所發生許先進等6人各向農會借款900萬元未清償之事
    件，乃為當時二水鄉眾人皆知之事實。尤其是，上訴人許正
    誠自70餘年起迄今均任職二水鄉公所，為地方之智識份子，
    更不可能不知其父貸款之始末。故許先進死亡時，其繼承人
    即上訴人並沒有無法知悉繼承債務存在之情事，自無民法繼
    承編施行法第1條之3第4項之事由。另系爭執行事件已經進
    行部分，已經終結，上訴人許正誠請求撤銷亦無實益等語。
三、原審經審酌兩造所提之攻擊防禦方法後，認除上訴人許月蓉
    外，上訴人蔡江、許正誠、許正賢、許清純均不可主張民法
    繼承編施行法第1條之3第4項規定以所得遺產為限，負清償
    責任，惟上訴人許月蓉對於上訴人等就許先進遺產之動產部
    分，是否存有分割繼承之約定，無法舉證，依民法第1144條
    第1款之規定，上訴人許月蓉就許先進之動產遺產價值44萬
    元，應於8萬8,000元之範圍內，就許先進所遺留之債務負清
    償責任，進而認上訴人許月蓉依民法繼承編施行法第1條之3
    第4項、強制執行法第14條第1項之規定，請求原法院94年度
    執字第6810號強制執行事件，所據之執行名義，就逾其繼承
    被繼承人許先進遺產8萬8,000元之範圍者，不得對其為強制
    執行，為有理由，上訴人等其餘之訴，為無理由，因而判令
    如原審判決主文第1項所示。上訴人等均聲明不服，提起上
    訴（被上訴人就其敗訴部分未據聲明不服而告確定），求為
    ：(一)原判決廢棄。(二)台灣彰化地方法院94度執字第6810號清
    償借款之強制執行事件所據之執行名義（臺灣彰化地方法院
    93年度訴字第421號確定判決）就逾上訴人蔡江繼承被繼承
    人許先進遺產232萬2352元不動產土地7筆價值、上訴人許正
    誠繼承被繼承人許先進遺產41萬元、上訴人許正賢、許清純
    、許月蓉繼承被繼承人許先進遺產各1萬元之遺產範圍者，
    不得對上訴人等人為強制執行。(三)台灣彰化地方法院94度執
    字第6810號上訴人許正誠與被上訴人間強制執行事件所為之
    強制執行程序應予撤銷。(四)被上訴人應返還上訴人許正誠自
    98年7月份起按月扣押收取1/3薪資10,795元，及至返還日止
    按週年利率百分之5計算之利息。(五)第一、二審訴訟費用由
    被上訴人負擔。被上訴人則答辯聲明：(一)上訴駁回。(二)第二
    審訴訟費用由上訴人負擔。
四、兩造不爭執之事項（見原法院卷第172頁反面、第178頁反面
    ）：
(一)、上訴人等之被繼承人許先進與被上訴人彰化縣二水鄉農會於
    81年6月27日成立金額900萬元之消費借貸契約，嗣許先進於
    82年間起即未依約繳息，並於83年4月5日死亡，上訴人等成
    為許先進之繼承人後，由於不諳法律、未能於法定期間內拋
    棄或限定繼承，故而概括繼承被繼承人許先進之債務，成為
    上開消費借貸債權債務關係之連帶賠償人。
(二)、被上訴人請求上訴人等清償上揭欠款之案件（原法院93年度
    訴字第421號），業經原法院於93年7月22日判決、93年8月2
    4日確定在案，復以該民事判決為執行名義，以94年執字第6
    810號之強制執行程序，發給債權憑證內容為：「債務人應
    連帶給付債權人4,655,446元，及自88年4月1日起至清償日
    止，按年息百分之10.25計算之利息，並自82年12月10日起
    至清償日止，逾期在6個月以內者，按上開利率百分之10，
    逾期超過6個月者，按上開利率百分之20計算之違約金，暨
    本件執行費用53,944元」。
(三)、被繼承人許先進之遺產就不動產部分計有彰化縣二水鄉○○
    段881地號土地、彰化縣二水鄉○○段882地號土地、彰化縣
    二水鄉○○段885地號土地、彰化縣二水鄉○○段899地號土
    地、彰化縣二水鄉○○段900地號土地、彰化縣二水鄉○○
    段901地號土地、彰化縣二水鄉○○段949地號土地等7筆土
    地；動產部分則有貫台交通股權價值40萬元、現金4萬元。
    不動產部分由上訴人蔡江繼承。
(四)、被上訴人並依原法院94年度執字第6810號之執行命令，自94
    年7月份起按月向債務人許正誠扣押每月薪津3分之1即10,79
    5元。
五、本院得心證之理由：
(一)、按強制執行法第14條所定債務人異議之訴以排除執行名義之
    執行力為目的，故該條所謂強制執行程序終結，係指執行名
    義之強制執行程序終結而言，執行名義之強制執行程序，進
    行至執行名義所載債權全部達其目的時，始為終結，故執行
    名義所載債權，未因強制執行全部達其目的以前，對於某一
    執行標的物之強制執行程序雖已終結，債務人仍得提起異議
    之訴，但此項異議之訴有理由之判決，僅就執行名義所載債
    權未因強制執行達其目的之部分排除其執行力，不能據以撤
    銷強制執行程序業經終結部分之執行處分（司法院院字第27
    76號解釋可資參照）。次按債務人異議之訴應於強制執行程
    序終結前提起，為強制執行法第14條第1項所明定。而執行
    法院依強制執行法第115條之1第2項規定就薪資債權核發之
    移轉命令，須待將來薪資債權發生時，始生債權移轉之效力
    ，是關於未到期之薪資債權，其執行程序不能謂已終結。本
    件被上訴人聲請執行上訴人許正誠對彰化縣二水鄉公所之薪
    資債權，業經原審、本院調閱94年度執字第6810號執行案卷
    查閱無誤，惟關於未到期之薪資債權，須待將來薪資債權發
    生時，始生債權移轉之效力，就此部分，應認其執行程序尚
    未終結。至前開執行事件，雖因上訴人蔡江繼承之土地經拍
    賣後無人應買（被上訴人亦未承受），而部分視為撤回，由
    法院發給債權憑證，然整體之執行程序仍未終結，蓋上開執
    行程序係以相同之執行名義即本院93年度訴字第421號民事
    判決為聲請，並非以上訴人等人各自之動產、不動產標的而
    為聲請，不因部分上訴人（如蔡江）之執行程序終結而受影
    響，上訴人等於整體之執行程序終結前提起本件訴訟，核屬
    有據。
(二)、按民法繼承編施行法第1條之3第4項規定：「繼承在民法繼
    承編中華民國98年5月22日修正施行前開始，繼承人因不可
    歸責於己之事由或未同居共財者，於繼承開始前無法知悉債
    務之存在，致未能於修正施行前之法定期間限定或拋棄繼承
    ，且由其繼續履行繼承債務顯失公平者，於修正施行後，以
    所得遺產為限，負清償責任」；同條文第5項亦規定：「前
    三項繼承人依修正施行前之規定已清償之債務，不得請求返
    還」；上開規定，並經總統於98年6月10日以總統華總一義
    字第09800142891號令公布之，同年6月12日生效。經查，上
    訴人之被繼承人許先進係於83年4月5日死亡，故本件繼承開
    始時點係在民法繼承編98年5月22日修正施行之前，已甚為
    明顯。故上訴人等人只有前開事由之一者，即因不可歸責於
    己之事由或因未同居共財，致不知繼承債務之存在而未能於
    法定期間為拋棄或限定繼承者，且由其等繼續履行債務顯失
    公平者，依前開條文之規定，即得主張限定繼承，但對於繼
    承人已清償之債務即不請求返還。
(三)、經查，上訴人等之被繼承人許先進於81年6月27日雖有與被
    上訴人簽立900萬元之借貸契約，但上開借款係因訴外人林
    清鄰、黃浩男等為借款但欠缺農會會員之資格，故藉用許先
    進等會員之名義，向被上訴人借貸，但實際上借款人為黃浩
    男等人，許先進則僅為人頭，系爭借款之抵押擔保品亦係由
    訴外人黃浩男提供其所有坐落台北市○○區○○段1小段第
    75、76、77號土地作為抵押擔保，許先進名下所有之土地則
    未設定抵押擔保等情，業據上訴人提出土地登記簿謄本為憑
    。次按，被上訴人農會於81年間因存款增加，放款無成長，
    故由第11屆第14次定期監事會議開會建議：應增加放款比率
    ，另信用部應勸導客戶來農戶辦理貸款。再農會貸款之對象
    ，以其會員及會員同戶之家屬為限，但非會員亦常有借用會
    員名義向被上訴人農會辦理貸款之交易慣例，是林清鄰等人
    即借用包括許先進在內之會員向被上訴人辦理抵押貸款，且
    林清鄰借用許先進等會員名義借款係由當時被上訴人農會之
    總幹事陳基爐及秘書陳永松所授意等情，亦經本院91年重上
    更(一)字第147號背信等案件認定明確，兩造就前開刑事判決
    認定之事實亦均無爭執，可見系爭借款形式上固以許先進為
    名，但實際借款人則為林清鄰、黃浩男等人，並由其等提供
    抵押擔保品為農會設定最高限額6,480萬元之抵押權登記，
    實際貸款金額則為5,400萬元。依被上訴人於82.12.13.與訴
    外人許永男簽立之協議書亦明確記載：「茲為辦理抵押貸款
    補足黃浩男原以陳清安、許朝煨、范慶松、陳珀琦、蘇建堂
    、許先進等六員之名義向乙方儲款新台幣5400萬元，因抵賣
    抵償而有不足之金額，雙方協議條件如下：由甲方（即許永
    男）提供置放於乙方之定存單面額260萬元，並質押與乙方
    （即被上訴人）作為抵償前述借款母利…」（見兩造於彰化
    地院93訴字第421號清償借款事件案卷第46-47頁），足認上
    訴人主張：許先進僅為名義借貸人一節，應屬真正。
(四)、又查，本案實際借款人林清鄰於調查站雖供稱：其曾委由許
    永松給予各人頭每人9萬元，但除許朝煨稱有收到9萬元外，
    其餘之名義借款人於刑事審理時均否認有收到9萬元，其中
    蘇建堂稱伊僅收到5萬元、陳珀琦亦稱伊只收到4萬元（參彰
    化地院83年自字第178號卷第114頁反面、115頁正面），至
    許先進部分則無證據資料顯示其是否有收到此部分金錢，然
    縱認許先進確有收到為數數萬元之「好處」，但其金額仍屬
    有限，客觀上不易令人查覺有何異狀，況系爭貸款金額實際
    上既非許先進所領用，且貸款之金額核撥時雖曾存入許先進
    之帳戶內，亦屬暫時性質，相關之貸款文件又未交由許先進
    等人頭保管，上訴人亦自無從由貸款金錢事後之流向及使用
    情形，及許先進之花費是否明顯異於尋常，而查覺其財產狀
    及是否有貸款。再查，許先進之財產於生前並無受查封扣押
    之情，是上訴人縱為許先進之妻小，且同居一處，亦無從自
    其土地之登記情形或查封之公告，得知系爭借款債務之存在
    。上訴人稱因許先進僅為人頭，並無抵押，亦無大量之金錢
    流通使用，故渠等不知情，自非無據。
(五)、復查，參諸彰化縣二水鄉農會與許先進之借貸契約及其借款
    申請書之記載亦足知：系爭貸款係以許先進為借款人，且以
    訴外人黃浩男及林清鄰為連帶保證人，並無一以上訴人為保
    證人之情形。另農會之秘書許永松於調查站訊問時亦坦承：
    因總幹事陳基爐同意黃浩男、許永嘉及林清鄰貸款5400萬元
    ，因其三人非農會會員，所以陳基麟要伊向信用部同仁宣幫
    忙找人頭辦理貸款，後來該貸款案即以陳清安、范慶松、蘇
    建堂、許先進、許朝煨、陳珀琦等6人為人頭，依農會信用
    部管理辦法是不能以人頭向農會貸款的，但為了業務競爭不
    得已。至蘇建堂等6人除了交證、章、存摺外，渠等僅於農
    會對保時簽約定書、取款款借據及對保而已，其他之相關申
    請書類均由農會人員代填，甚至貸款案核貸下，他們也沒有
    親自來提領（法務部調查局83.6.7.調查筆錄參照）；另承
    辦員蕫錫弘於調查站亦供稱：許朝煨等6名之取款條係由渠6
    人親自簽名、蓋章，但金額及存戶帳號係由許永松所填寫，
    又農會辦理貸款申請案時，原須核對身分證、印章是否確為
    貸款人本人並告知貸款之利率、貸款金額、經貸款人確認無
    訛後，始由貸款人填具擔保放款借據並於契約上簽名蓋印鑑
    章，但因許朝煨等6人，只給他們簽名蓋章而已，並未按一
    般程序辦理對保等語無訛（同前調查局筆錄第13-14頁），
    於檢察官偵訊時亦稱當時金額及帳號係事後由許永松填寫的
    （彰化地檢署83偵字第5963號卷第63頁反面），依許永松及
    董錫弘二人前開供述可知：上訴人並無一人曾參與或接洽人
    頭貸款之事件。而許先進因本件之對保程序並未依正常程序
    為之，且僅空白取款條簽名蓋章外，其餘之貸款申請均由農
    會人員自行填寫代辦及與黃浩男等實際借款人均不相識之情
    況下（參黃浩男83.6.3.調查站筆錄），許先進因此不知貸
    款之詳細情形與貸款之金額之可能性甚高，則許先進因自身
    不甚清楚貸款之實際情形，就本件人頭貸款之風險亦無經驗
    或缺乏判斷力，故未告知家人，致上訴人等人於繼承事由發
    生時，仍不知有人頭貸款之事而未拋棄繼承，核非不可能之
    事。
(六)、更查，本件之違法貸款案爆發，已在許先進死亡之後，而本
    件人頭貸款案，涉案人數眾多，許先進只是眾多人頭之一，
    且許先進係83.4.5.過世，調查站係83.6.6.展開調查，同年
    6.25.以移送書移送彰化地檢署偵辦（按移送書已載明許先
    進於83.4.3.已歿），偵查機關則於83年7月1日受理收案，
    被上訴人其後改提自訴案件則係在83.11.1.，斯時許先進早
    已死亡，故無論調查站、檢察署或法院均未曾傳喚許先進到
    案，此業據本院調取83偵字第5963號卷核閱無訛，並為兩造
    所不爭執，是上訴人等人自無從藉由檢調之偵查行動及自訴
    案件之審理時，得知許先進是否涉及該案及涉案之情節為何
    。被上訴人雖又以二林鎮是農村小鎮，人口幾無流動，81-8
    3年間發生許先進等6人各向農會借款900萬元均未清償之事
    ，係在二林鄉眾人皆知之事，上訴人林許正誠為地方之知識
    分子，不可能不知其父貸款之始末，並提出88.5.22.之報紙
    影本為證。然本件之人頭貸款案係由二水鄉農會授意下所進
    行，並由許永松公開在信用部要同仁幫忙找會員作為名義上
    之借款人，故此事在二水鄉農會或屬眾所週知之事，但就出
    借名義之會員而言，渠等係在農會人員之慫恿及指示下，誤
    信此舉應不會牽連至己，始同意出借名義，且僅簽署空白之
    取款條，就貸款總額、利息、擔保品，何時核撥，金錢流向
    如何，則均由農會人員自行為之而未參與其內，貸款金額復
    非供渠等使用，則其等就貸款之細節自難知其詳，旁人又何
    能知悉此人頭貸款案？至被上訴人所提出之報紙，核其內容
    僅在報導農會總幹事陳基麟因自認清白卻遭判刑，而以死明
    志，就人頭之提供人係何人並無隻字片語提及，況並非每人
    均有閱讀中央日報之習慣，故不能因報紙有報導陳基麟涉及
    人頭貸款案自殺，即推論此為二水鎮鎮民皆知之事，且上訴
    人亦必然知悉其父擔任人頭借款之事。上訴人雖又稱於82年
    間曾於82.8.23.向許先進催討系爭債務，上訴人應無不知之
    理，然被上訴人所提出之存證信函固以許先進為收件人，但
    被上訴人始終無法提出送達回執，以證明該催告函是否已送
    達予許先進及是否何人收受，又於何時送達（原審卷第147
    頁、148頁），另人頭借款戶陳珀琦亦否認有收到二水鄉農
    會之催討通知（同上調查局偵卷第56頁），故不能以被上訴
    人單方面提出之存證信函即認上訴人已知許先進向農會貸款
    900萬元之事。
(七)、另查，被上訴人雖又抗辯稱：上訴人於93年間被訴請求清償
    借款一案，從未抗辯（或提出主張）其不知許先進債務之情
    事，據以推論上訴人應已知情（本院卷一第50頁）。然被上
    訴人於93年間依系爭借貸契約及繼承之法律關係對本件上訴
    人提起清償借款事件，而上訴人於得知被訴後即具狀答辯稱
    ：「本件原告（指彰化縣二水鄉農會）請求雖以第三人許先
    進向原告貸款九百萬元，約定於86年6月27日到期清償，然
    許先進於77年間債信極為不佳，因所開立支票未能兌現早已
    為金融業者列為拒絕往來戶，根本不可能貸放予許先進900
    萬元之鉅額，再觀卷附擔保放款借據，其上許先進之簽名及
    印章否認其真正…」，並提出支票及退票理由單影本為證（
    見彰化地93年訴字第421號卷第28頁、38-45頁），可見上訴
    人於該案自始即否認系爭繼承債務之存在。再按，許先進於
    77年間既即因債信欠佳並遭退票在案，依一般社會觀念，當
    鮮有甚至不可能有金融行庫願借款900萬元之巨款予許先進
    。參以被上訴人農會就本件借款申請書之調查欄亦記載：許
    先進之存款額僅20,716元，貸款用途則係供建築之用，是不
    僅其貸款之金額與許先進之存款餘款顯然不相當，與許先進
    僅係農會之會員，並非從事建築之人，亦有不符，此當為二
    水鄉農會所明知，詎二水鄉農會竟核貸900萬元之高額借款
    予上訴人作為建築之用，此顯已超乎一般人之預期及社會之
    經驗法則。是以上訴人雖為許先進之家人，但在許先進財務
    欠佳之情況下，渠等又如何能想像並期待農會竟會貸款900
    萬元之巨款予許先進？況許先進因本件借款所簽立者係空白
    之取款條，其金額並無上限，上訴人於貸款案成立當時，均
    已成年且富有相當之社會經驗，被上訴人並一再表示許正誠
    係地方之智識分子（本院卷二第157頁），上訴人等人倘若
    知情，則其等又豈有同意許先進簽立此毫無金額限制之貸款
    案，並任由農會人員自行填寫借款申請書甚至連貸款金額亦
    任由他人領用之可能？更有進者，本件實際借款人林清鄰、
    黃浩男等人與上訴人、許先進並非認識之人，黃浩男、林清
    鄰等人之資力、償債能力如何，其等提供之擔保是否足額，
    投資之事業是否營運正常，就許先進及或上訴人而言均屬未
    知之事，上訴人等人於許先進死亡當時，若確實知悉系爭債
    務之存在，衡諸情理，其等為免高額債務纏身，當會急於詢
    問因應之道，並即時辦理拋棄或限定繼承，而無為不相干之
    第三人承擔系爭債務之可能。且本件許先進於辦理人頭貸款
    案當時倘已告知上訴人，則上訴人在明知許先進早被拒絕往
    來及無償債能力之情況下，當可預見一旦債務人未能如期繳
    納本息，則於許先進死亡後，系爭債務將由上訴人共同繼承
    ，其等若知情，又何以始終未曾向農會查詢林清鄰、黃浩男
    等人之來歷、擔保品之價值及繳息之情形，甚至同意許先進
    簽署並無上限或空白之貸款申請書及取款條？若謂許先進係
    在事成之後有告知上訴人，則何以上訴人迄本件人頭貸款於
    83 年間爆發後，均未曾向農會相關人員詢問貸款之餘額並
    會商後續之處理事宜，甚至於許先進死後亦未為拋棄繼承之
    表示？此與一般經驗法則有違，是上訴人主張其等於繼承事
    由發生時，因不知有系爭人頭貸款之事，故未於法定期間為
    拋棄或限定繼承一節，其可能性甚高，應足採信。
(八)、復查，本件上訴人於本件貸款既無一參與其內，實際之貸款
    金額亦非由許先進所使用，且被上訴人係遲至上訴人死亡逾
    一年以後，始於84.7.22.聲請假扣押許先進名下之不動產（
    參見原審卷第31頁土地登記簿所載），斯時上訴人縱知情，
    亦已逾拋棄繼承法定期間而無從拋棄或主張限定繼承。而人
    頭貸款案，乃違反農會貸款規則之行為，農會或參與之人當
    不致大肆張揚，上訴人復非農會之職員，其等從頭至尾亦未
    參與此人頭貸款案，系爭貸款亦非由許先進提領使用，上訴
    人又始終否認許先進曾告知上訴人，被上訴人徒以上訴人（
    蔡月蓉除外）與許先進係同居共財之關係，彼此生活密切，
    應屬知情云云，核屬推測之詞，已難採信。再者，藉會員之
    名義替非會員之第三人向農會貸款，乃公然違反農會信用部
    管理辦法之行為，一般人又何能想像嚴格限制會員資格，以
    服務會員權益為宗旨之農會，竟為了推展會務之緣故，即犧
    牲並忽略會員之權益，而輕率要其等配合提供名義以方便建
    商之貸款，此完全背離一般人對農會貸款之認知與授信作業
    之基本原則，客觀上自難期待上訴人得以預見並知悉之。更
    遑論本件貸款餘額，僅本金即高達465萬餘元，加計積欠數
    年之遲延利息及違約金，其債務之總額絕非小數目，被上訴
    人既未能舉證證明上訴人於貸款當時即見聞或參與其事，亦
    無證據證明曾於何時向許先進催討系爭債務，許先進所遺留
    之土地復未設定抵押權，上訴人又何來查證之管道得以知悉
    系爭債務之存在，上訴人主張渠等不知許先進擔任系爭貸款
    案之人頭及系爭債務之存在，不具可歸責性，應屬可採。
(九)、又查，上訴人許月蓉（52年12月18日生）於許先進83年間死
    亡時，雖係年滿30歲之人，然其因結婚之故，已於80年5月3
    日遷移至南投縣南投市興和巷141弄41號與夫婿同住，有戶
    籍謄本在卷可按（見原審卷第127頁），其並未與父親許先
    進共同居住，當無同居共財之情，其對於許先進向被上訴人
    借款之事，衡諸常情，當無所悉，應可推認。至其餘上訴人
    ，被上訴人固抗辯稱：其等於原審99.4.1.、99.4.30.狀紙
    自承「與許先進同住，戶籍相同」，可見上訴人其等與許先
    進生活密切，彼此間應同居且共財，上訴人自應知悉系爭貸
    款債務之存在等語。然83年間許先進死亡時，上訴人許正誠
    （49年9月10日生）已年滿33歲、上訴人許正賢（56年6月1
    日生）年滿26歲、上訴人許清純（51年4月15日生）年滿32
    歲，此有繼承系統表、戶籍謄本、遺產分割契約書等件在卷
    可考（足見原審卷第109-111、123、124頁），可見渠等於
    許正賢死亡時均已成年，而其等雖與許先進同住一處，然上
    訴人許正誠於72年間即任職於茹億紡織股份有限公司，77年
    轉任達亞汽車股份有限公司上班，85年再轉任二水鄉公所，
    且早在彰化銀行員林分行設立個人帳戶供己使用（本院卷一
    第129頁），另許正賢亦早在彰化銀行斗六分行開立帳戶使
    用，許清純在二水郵局亦有開立私人帳戶使用，觀其三人之
    帳戶及存摺資料顯示均有定期之薪水收入（本院卷一第59～
    63頁），衡情上訴人既已成年且各有工作收入，依目前社會
    之型態，子女縱已父母同居，但子女出外工作且自由處理與
    支配其薪資之情形比比皆是，其中許正誠又早於73年間即結
    婚，並於74年及76年又分別產下一男一女，其薪資所得，亦
    須供應妻小生活之需，更有進者，充任人頭，係屬鑽法規漏
    洞之行為，並非夫妻或家庭日常生活之事務範圍，故不能因
    父母子女有同居一處，即謂渠等有共財之關係。被上訴人雖
    又以上訴人許正賢所提之帳戶於薪水撥入後，在當日即提領
    完畢，帳戶內並未遺留多金錢在行庫，顯係其提領應係供整
    個家庭使用等語，然許正賢之提領次數及金額如何，涉及其
    個人之消費習慣，且無證據證明其各筆金錢之流向如何，自
    未可因之即認定各該金錢之流向係供整個家庭之用，並謂上
    訴人與許先進為同居共財之關係。依上所述，本件既無任何
    之證據足以認定上訴人與被繼承人間之財產均混同共用之情
    形，依現今之社會型態，父母縱與已婚或未婚之子女同住，
    但錢財及工作收入各自獨立使用之情形所在多有，上訴人蔡
    江、許正誠、許正賢、許清純等人又各有獨立之帳戶供己使
    用，自不能單因上訴人與被繼承人同住一處，即謂其等係同
    居共財之關係，且必然知悉系爭貸款債務之存在。上訴人稱
    其等與被上訴人並無共財之情形，揆諸社會及一般家庭之現
    狀，亦非全然無據。
(十)、再依現行繼承篇施行法第1條之3第4項係規定，繼承人只要
    因不可歸責於己之事由或無同居共財，致於繼承開始時無法
    知悉繼承債務之存在，只要有其中情形之一者，且由其繼續
    履行債務有失公平者，繼承人即得主張限定繼承，並非謂上
    訴人除不可歸責事由外，尚須證明無同居共財之事實，方得
    主張限定繼承。故縱認上訴人就無同居共財之事實舉證尚有
    不明，但因上訴人不知系爭繼承債務之存，客觀上不具可歸
    責性，已經本院認定如前，故只要系爭債務由上訴人繼續履
    行者，於客觀上顯失公平，上訴人自仍得主張限定繼承。經
    查，本件人頭貸款，並未依正常程序為之，且許先進等人僅
    係單純提供名義供人申請借貸，並於空白之申請書及取款條
    簽名蓋章而已，就申請貸款之金額及細節則由農會人員自行
    填寫之，此一無金額上限之貸款案，對名義借款人許先進已
    有不公。再系爭貸款，係因被上訴人農會之總幹事、秘書為
    推展農會放款業務，先與不符貸款資格之黃浩男等人談妥總
    額5,400萬元之建築貸款後，再由陳基麟及許永松等人授意
    找會員作為名義借款人，是本件若非農會相關主事人員之主
    導，依許先進個人之條件，又何能借到與其財力不相當之90
    0萬元？而許先進僅單純為農會之會員，並非從事貸款業務
    或建築業之人，與黃浩男及林清鄰又不相識，其就建築案是
    否能順利完成、建築景氣之好壞，黃浩男等是否有能力負擔
    貸款本息，均乏無專業之能力判斷，依一般授信之作業程序
    ，黃浩男等人提供之不動產是否足額，其等建築事業經營是
    否正常，均屬農會應確實徵信並負責調查之事，要非許先進
    等人頭所能置喙或干預，業如前述。本件農會之主事人員，
    在明知許先進根本無力清償900萬元之人頭債務，且人頭借
    貸係違反管理辦法之情況下，竟慫恿、授意許先進等人擔任
    他人貸款之人頭，縱當時之總幹事已亡故、另祕書許永松及
    承辦員董錫弘事後亦經刑事認定未違背職務而均獲判無罪確
    定，但二水鄉農會就前開錯誤之行為，仍無法推免內部管理
    及監督不週之責任。是本院認本件貸款既係因農會為擴展自
    身之業務而起，上訴人中均無一人參與其內，貸款之所得亦
    非供許先進及上訴人家庭之用，依上訴人在農會及銀行往來
    明細亦足知：無論上訴人許正誠、許正賢或許月純均屬受薪
    階級，蔡江迄87.12.21.之存款餘額亦僅16,154元（本院卷
    一第132頁），另上訴人許月蓉亦僅為家庭主婦並無收入（
    原審卷第127頁參照），均非富於財力之人，所得亦相當有
    限，證人許先哲亦到庭證實上訴人許正誠之經濟情況欠佳（
    本院卷二第55頁反面）；依上訴人等人之收入及經濟狀況，
    於許先進死後，若再要求其等除繼承財產外，尚需以自己固
    有之有財產繼續履行系爭債務，不只將嚴重影響上訴人未來
    之生活，且無異將二水鄉農會應負核實借貸及監督不週所生
    之損害，責由無辜之繼承人負擔，對上訴人而言，實屬過苛
    ，故本院認若由其等繼續履行系爭債務，顯有失公平，上訴
    人主張限定繼承，應予許可。
(十一)、被上訴人雖又抗辯：上訴人蔡江繼承而取得之不動產，經原
    審94年度執字第6810號強制執行事件，送鑑價其總值高達5,
    618,000元，有捷丞不動產估價師事務所估價報告書1份附卷
    可稽（見原審卷第151-153頁），應足清償系爭債務，故應
    認上訴人無主張限定繼承之實益。然不動產之價值並非一成
    不變，且恆隨時空環境之變遷而有異，而法院之拍賣，除價
    格一般均低於市價外，是否有人應買，因涉及買受人個人之
    喜愛及利害之考量，具有相當之不確定性，非一時即可終結
    ，且往往費時良久，卻仍無法順利拍定，故無論系爭不動產
    之鑑價如何，倘上訴人得主張限定繼承，則上訴人僅須以繼
    承所得之土地負擔有限之清償責任，而不致波及其自身之財
    產，亦不致受景氣因素而影響土地之拍賣價格，對其而言，
    自具有相當之利益，是不能逕依系爭不動產鑑價是否能足額
    清償系爭債權金額，即遽謂上訴人無主張限定繼承之實益，
    自不待言。再查，上訴人就被繼承人許先進所遺留之不動產
    已為遺產之分割協議，其中如附表所示之不動係分歸上訴人
    蔡江取得，並已辦理繼承分割移轉登記在上訴人蔡江名下，
    另貫台交通有限公司股份之價值40萬元則由許正誠繼承，至
    其餘之動產現金4萬元則由許正誠、許正賢、許月蓉及許月
    純4人均分各得1萬元，此有有遺產分割契約書、遺產稅免稅
    證明書等件在卷可參（見原審卷第122-125、136 -138頁）
    ，就貫台交通公司之股價以40萬元計，亦為被上訴人所不爭
    執（原審卷第178頁），是本件上訴人就被繼承人許先進所
    遺留之遺產既已為分割之協議，則就未分歸其所有之部分，
    各繼承人即無處分之權限，故不得就超過其等所繼承之前開
    遺產範圍為強制執行。是以本件上訴人主張限定繼承既應准
    許，則被上訴人依系爭執行名義，自僅能對各上訴人因繼承
    所取得之遺產範圍，即蔡江繼承之如附表所示之不動產、許
    正誠繼承之遺產41萬元、上訴人許正賢、許月純及許月蓉繼
    承之遺產1萬元為強制執行，至其餘超過之部分，除許正誠
    個人薪資於限定繼承以前，已執行之部分應剔除外，被上訴
    人均不得對上訴人等人為強制執行。
(十二)、再查，執行法院依被上訴人聲請，已依以94年度執字第6810
    號之強制執行事件，自94年間7月1日至98年10月31日止計按
    月扣押收取上訴人許正誠1/3之薪資10,795元，合計共52個
    月，金額561,340元（10,795×52＝561,340），至98.11月
    以後之薪資因上訴人許正誠已提供擔保停止強制執行，故未
    繼續執行，此有本院98年抗字第635號停止執行事件卷宗足
    稽，並經本院調取原審法院94年度執字第6810號卷宗核閱明
    確，可見許正誠在98年10月31日以前之薪資所得雖經扣押執
    行，但98.11.以後之薪資則未經執行。第查，上訴人許正誠
    於執行程序進行中，雖曾於98.7.31.依符合限定繼承之要件
    為由向執行法院聲明異議，但本件限定繼承是否有理由係屬
    實體之爭執，非執行法院所得審究，故應以許正誠主張限定
    繼承為由，而向原審法院提起本件債務人異議之訴時，始生
    得拒絕以自有財產繼續清償系爭債務並排除強制執行之效力
    。從而，在許正誠主張限定繼承之前，即98.9.14.以前已被
    扣押收取之薪資部分，已生清償之效力，上訴人仍具有受領
    之法律上原因，依施行法第1條之3第5項之規定，上訴人許
    正誠即不得請求人返還。至98.11.1.以後之薪資，因未受執
    行，自亦不生返還之問題。另98.9.15～98.10.31.已執行薪
    資合計共16,552元之部分（即98.9.15～98.9.30共16天，10
    ,795×16/30＝5,757，小數點以下四捨五入，再加上10月份
    之10,795，共計16,552元），因上訴人許正誠確符合施行法
    所定得主張限定繼承之要件，且於起訴時又已為限定繼承之
    主張，事後並經本院審理認為有理由，故應認其限定繼承之
    主張應回溯至起訴時即98.9.15.即得拒絕以自有之財產為清
    償，是其請求被上訴人返還此部分已受償之薪資自屬有理由
    ，應予准許。末按，上訴人雖主張其限定繼承應溯及至施行
    法修正公布時發生效力，故得請求自98年7月1日以後薪資之
    返還，但為本院所不採，又若認其限定繼承之主張亦至本院
    事實審言詞辯論終結前始生效，對繼承人之權利亦顯有不週
    ，故亦為本院所不採，併此敘明。
六、按執行名義成立後，如有消滅或妨礙債權人請求之事由發生
    ，債務人得於強制執行程序終結前，向執行法院對債權人提
    起異議之訴。如以裁判為執行名義時，其為異議原因之事實
    發生在前訴訟言詞辯論終結後者，亦得主張之。強制執行法
    第14條第1項定有明文。復按民法繼承編施行法第1條之1第4
    項所用之文句既係「於修正施行後，以所得遺產為限，負清
    償責任」，可知繼承人仍為概括繼承，僅對於繼承債務得在
    所得「遺產」之金額或價值範圍內，負擔人之有限責任，其
    就被繼承人之債務而言，仍為債務人而非第三人，自應提起
    債務人異議之訴，以為救濟。查上訴人等人就許先進所負之
    系爭繼承債務既得依民法繼承編施行法第1條之3第4項之規
    定，主張以所得遺產為限，負清償責任，故其請求系爭執行
    名義就逾上訴人蔡江繼承之7筆土地、上訴人許正誠繼承之
    41萬元及上訴人許正賢、許清純、許月蓉繼承遺產各1萬元
    之遺產範圍者，不得對上訴人為強制執行自屬有據應予准許
    ，原審判決就此部分之判決以許月蓉以外之上訴人不得主張
    限定繼承，而駁回其等就原審聲明第一項之請求，另就許月
    蓉之部分，認其就未分歸其繼承取得之動產部分，亦應負擔
    清償之責均有未洽，上訴意旨指摘及此，求予將原審前開部
    分判決分別予以廢棄，核屬有據，爰予廢棄並判決如主文第
    一、二項所示。至於上訴人許正誠請求撤銷對其所為之強制
    執行並請求被上訴人返還其自98年7月1日起至98.9.14.已被
    執行之薪資部分及至返還日止按週年利率百分之5計算之利
    息，於法尚有未合，不應准許，已經本院認定如前，其此部
    分上訴應予駁回。至98.9.15.～98.10.31.已被執行薪資即
    16,552元之本息部分，因被上訴人就此部分已失去受領給付
    之法律上原因，故許正誠本於不當得利請求被上訴人返還之
    並請求自98.9.15.起至返還日止按年息百分之5計算之利息
    ，核屬有理由，原審駁回其此部分之請求尚有未洽，上訴人
    許正誠上訴意旨請求將此部分不利於己之判決廢棄，應屬正
    當，其上訴為有理由，至其餘超過部分之利息請求，上訴人
    許正誠固主張應自98.7.1.起算，但尚乏依據，故其此部分
    之上訴亦屬無理由，應併予駁回，爰判決如主文所示。
七、據上論結，本件上訴人之上訴一部有理由，一部無理由，依
    民事訴訟法第449條第1項、第450條、第79條、第85條第1項
    前段但書，判決如主文。
中    華    民    國   100    年    7     月    12    日
                民事第二庭    審判長法  官  邱森樟
                                    法  官  翁芳靜
                                    法  官  謝說容
以上正本係照原本作成。
被上訴人得上訴。
如對本判決上訴，須於收受判決送達後20日內向本院提出上訴書
狀，其未表明上訴理由者，應於提出上訴後20日內向本院提出上
訴理由書（須按他造人數附具繕本）。
上訴時應提出委任律師為訴訟代理人之委任狀。具有民事訴訟法
第466條之1第1項但書或第2項之情形為訴訟代理人者，另應附具
律師及格證書及釋明委任人與受任人有該條項所定關係之釋明文
書影本。如委任律師提起上訴者，應一併繳納上訴審裁判費。
                                    書記官  許美惠
中    華    民    國   100    年    7     月    13    日
                                                      Ａ
┌─┬─┬─┬─┬─┬─┬─┬─┬─┬───┬─┐
│９│８│７│６│５│４│３│２│１│號  編│附│
├─┼─┼─┼─┼─┼─┼─┼─┼─┼─┬─┤表│
│彰│彰│彰│彰│彰│彰│彰│彰│彰│縣│  │  │
│化│化│化│化│化│化│化│化│化│  │土│  │
│縣│縣│縣│縣│縣│縣│縣│縣│縣│市│  │  │
├─┼─┼─┼─┼─┼─┼─┼─┼─┼─┤  │  │
│二│二│二│二│二│二│二│二│二│鄉│  │  │
│水│水│水│水│水│水│水│水│水│鎮│  │  │
│鄉│鄉│鄉│鄉│鄉│鄉│鄉│鄉│鄉│市│地│  │
│  │  │  │  │  │  │  │  │  │區│  │  │
├─┼─┼─┼─┼─┼─┼─┼─┼─┼─┤  │  │
│伍│伍│裕│裕│裕│裕│裕│裕│裕│  │  │  │
│佰│佰│民│民│民│民│民│民│民│段│坐│  │
│段│段│段│段│段│段│段│段│段│  │  │  │
├─┼─┼─┼─┼─┼─┼─┼─┼─┼─┤  │  │
│  │  │  │  │  │  │  │  │  │小│  │  │
│  │  │  │  │  │  │  │  │  │  │  │  │
│  │  │  │  │  │  │  │  │  │段│  │  │
├─┼─┼─┼─┼─┼─┼─┼─┼─┼─┤  │  │
│三│三│九│九│九│八│八│八│八│地│落│  │
│０│０│四│０│０│九│八│八│八│  │  │  │
│二│０│九│一│０│九│五│二│一│號│  │  │
├─┼─┼─┼─┼─┼─┼─┼─┼─┼─┴─┤  │
│建│建│田│田│田│田│田│田│田│目  地│  │
├─┼─┼─┼─┼─┼─┼─┼─┼─┼─┬─┤  │
│  │  │  │三│  │  │  │  │一│  │  │  │
│九│一│八│七│四│三│三│二│三│  │  │  │
│０│三│六│０│九│０│五│八│六│平│面│  │
│０│九│二│０│八│八│六│四│一│方│  │  │
│．│．│．│．│．│．│．│．│．│公│  │  │
│七│三│九│四│一│三│四│三│三│尺│積│  │
│二│０│五│四│八│二│八│０│四│  │  │  │
├─┼─┼─┼─┼─┼─┼─┼─┼─┼─┴─┤  │
│  │  │一│一│一│一│一│一│一│      │  │
│  │  │七│七│七│七│七│七│七│      │  │
│  │  │二│二│二│二│二│二│二│      │  │
│  │  │八│八│八│八│八│八│八│      │  │
│四│四│０│０│０│０│０│０│０│  權  │  │
│分│分│分│分│分│分│分│分│分│  利  │  │
│之│之│之│之│之│之│之│之│之│  範  │  │
│一│一│一│一│一│一│一│一│一│  圍  │  │
│  │  │二│二│二│二│二│二│二│      │  │
│  │  │二│二│二│二│二│二│二│      │  │
│  │  │四│四│四│四│四│四│四│      │  │
├─┼─┼─┼─┼─┼─┼─┼─┼─┼───┤  │
│蔡│蔡│蔡│蔡│蔡│蔡│蔡│蔡│蔡│  所  │  │
│江│江│江│江│江│江│江│江│江│  有  │  │
│  │  │  │  │  │  │  │  │  │  權  │  │
│  │  │  │  │  │  │  │  │  │  人  │  │
├─┼─┼─┼─┼─┼─┼─┼─┼─┼───┤  │
│  │  │  │  │  │  │  │  │  │  備  │  │
│  │  │  │  │  │  │  │  │  │      │  │
│  │  │  │  │  │  │  │  │  │  註  │  │
└─┴─┴─┴─┴─┴─┴─┴─┴─┴───┴─┘